最高法院刑事判決　　　　　　　　　　　　　　　八十六年度台上字第五五四七號
　　上　訴　人　台灣高等法院高雄分院檢察署檢察官
　　上 訴人 即
　　被　　　告　甲○○
　　被　　　告　丁○○
　　　　　　　　乙○○
　　　　　　　　丙○○
　　右　一　人
　　選任辯護人　蔡陸弟律師
　　　　　　　　葉美利律師
右上訴人等因被告等殺人案件，不服台灣高等法院高雄分院中華民國八十六年六月十
八日第二審更審判決（八十五年度重上更(四)字第三十九號，起訴案號：台灣澎湖地方
法院檢察署八十一年度偵字第五一四、五三三、五五七號），提起上訴，本院判決如
左：
    主  文
原判決撤銷，發回台灣高等法院高雄分院。
    理  由
本件原判決認定上訴人即被告甲○○與林自東之妻徐中民，原為就讀省立澎湖水產學
校時之男女朋友，後徐中民嫁與林自東為妻，即未再往來，民國八十一年七月底，二
人於澎湖縣馬公市中興戲院附近相遇，舊情復燃，常趁林自東出海捕魚之際，相約見
面，徐中民告知甲○○未受丈夫善待，甲○○即懷恨在心，且因戀姦情熱，為期能與
徐中民終身廝守，思圖勸諭林自東與徐中民離婚，苟林自東不從，為去除障，僅有
殺之一途，而萌殺機，並伺機行動。迨八十一年九月十一日中秋節當日中午十二時餘
，以電話佯請林自東協助搬還物品，將林自東自澎湖縣白沙鄉大赤崁村一○一號家中
誘出，再以其所有ＷＸ－二七四六號自用小貨車，欲將林自東載至澎湖縣白沙鄉後寮
村長岸海邊之砂石場偏僻處，林自東上車後，甲○○即對之表示要其與徐中民離婚，
林自東不肯，兩人因而發生爭執，甲○○駕車至前開砂石場前約四百公尺處小路墳墓
旁，認欲林自東與徐中民離婚，已全無希望，仍承前開殺人之犯意，將車停下（時約
當日中午十二時四十分許），並就地撿拾磚頭一塊，自車後繞到車子右方，並趁林自
東腳下車，頭往車外伸之際，以該磚塊猛擊林自東頭部，林自東受創逃跑，甲○○追
上，再以磚塊猛擊其後腦部，林自東已感不支，甲○○續以就地取得之木棍用力擊打
林自東頭部，林自東以雙手抵擋，甲○○恐難得逞，再取出其預藏之兇刀，向林自東
左胸、右側肋部及頭上左枕部等處揮砍，林自東因而受有右頸部二×一公分碰傷、右
頸部三×九公分表淺挫傷、右側肋部三×一公分表淺刀傷、左胸部一×一公分刀傷、
左前臂後側九×四公分瘀血、右前臂一二×四公分瘀血、頭皮後枕部右側三×一及二
×一公分皮傷、左側頂枕部十一×二公分裂傷、左枕部五×二公分刀傷，甲○○直至
林自東體力不支昏倒在地始罷手，旋將林自東抬上前揭貨車後車廂，載往上開砂石場
，將林自東拉下，拖至附近一處窪地內之水井（混凝水泥製之涵管充當之水井）旁，
因誤認林自東已死，欲將之推下水井，為水井旁綁在浮球上之繩子絞住林自東脖子，
甲○○再將之推入深約一‧五公尺，積水約三十公分之上開水井內，復以木板掩蓋井
口，駕車逃離現場，並將行兇之磚塊、兇刀等丟棄，詎林自東並未氣絕，隨後奮力掙
扎爬出水井，躺於井旁，嗣因傷重意識不清，迄當日下午二時許，為前往砂石場工作
之陳善發覺，乃報警將林自東送醫急救，惟林自東因頭部鈍器、銳器傷，致顱骨骨折
、顱內出血，合併菌血症，延至八十一年九月十九日不治死亡等情。因而撤銷第一審
不當之判決，改判論處上訴人甲○○殺人罪刑；又原判決以公訴意旨稱：被告丙○○
、乙○○、丁○○有參與上開甲○○之殺害林自東行為，因認其三人有犯刑法第二百
七十一條第一項之殺人罪嫌，經審理結果，認不能證明彼等犯罪，因而撤銷第一審論
處其三人共同殺人罪刑之判決，改判諭知其三人無罪，固均非無見。
惟查(一)原判決事實欄記載上訴人甲○○與被害人林自東之妻徐中民，原為就讀省立澎
湖水產學校時之男女朋友，後徐中民嫁與林自東為妻，即未再往來，民國八十一年七
月底，二人於澎湖縣馬公市中興戲院附近相遇，舊情復燃，常趁林自東出海捕魚之際
，相約見面。並未認定二人有姦情，乃事實欄竟認定甲○○嗣因戀姦情熱，為期與徐
中民終身廝守，而萌殺機，顯有未合。又原判決事實欄記載林自東為甲○○以磚塊、
木棍擊打及預藏兇刀砍殺，因而受有右頸部二×一公分碰傷、右頸部三×九公分表淺
挫傷、右側肋部三×一公分表淺刀傷、左胸部一×一公分刀傷、左前臂後側九×四公
分瘀血、右前臂一二×四公分瘀血、頭皮後枕部右側三×一及二×一公分皮傷、左側
頂枕部十一×二公分裂傷、左枕部五×二公分刀傷。並未認定林自東有顱骨骨折情形
，乃事實欄嗣認定林自東因頭部鈍器、銳器傷，致顱骨骨折，顱內出血，合併菌血症
死亡，亦屬不當。(二)原判決事實欄記載甲○○要林自東與徐中民離婚，林自東不肯，
二人因而發生爭執，甲○○駕車至前開砂石場前約四百公尺處小路墳墓旁，認欲林自
東與徐中民離婚，已全無希望，仍承前開殺人之犯意，將車停下（時約當日中午十二
時四十分許），並就地撿拾磚頭一塊，自車後繞到車子右方，並趁林自東腳下車，頭
往車外伸之際，以前開磚塊猛擊林自東頭部，林自東受創逃跑，甲○○追上，再以磚
塊猛擊其後腦部，林自東已感不支，甲○○續以就地取得之木棍用力擊打林自東頭部
，林自東以雙手抵擋，甲○○恐難得逞，再取出其預藏之兇刀，向林自東左胸、右側
肋部及頭上左枕部等處揮砍。既謂二人於車上已生爭執，則甲○○將車停下時，林自
東難免不生警惕，乃竟又認定林自東毫無防備，為甲○○持磚塊襲擊，且林自東身高
一百八十一公分，體重約七十公斤，發育、營養良好，有台灣高等法院檢察署法醫中
心鑑定書附卷可稽（見五一四號偵查卷(二)第一六九頁），竟毫無反擊，為甲○○一人
先後以磚頭、木棍、兇刀殺害，能否謂與常情無違，殊堪研酌。(三)上開兇刀係屬何種
刀，是否為槍彈藥刀械管制條例所稱之刀械，原判決事實欄未予認定，其事實之記
載尚欠明確。(四)原判決認定本件命案有二個現場，然對台灣高等法院檢察署法醫中心
鑑定書鑑定經過之病理檢查結果欄所載發現石塊處（即前開水井處）即是發生兇殺現
場（見五一四號偵查卷(二)第一七○頁），何以不足採，未見說明，難謂無理由不備之
違法。(五)原判決以洪豐泉共同殺人部分，業經陸軍第十軍團司令部以八十五年判字第
一三一號判決無罪在案，有該司令部八十六年四月九日品鞏字第三五五六號函及判
決正本各一份附卷可稽，為被告丙○○、乙○○、丁○○無罪之論據。然上開案件已
經林自東配偶請求軍事檢察官聲請覆判中，有上開司令部函附卷可憑（見原審上更(四)
卷二○五頁），其覆判結果如何，原審未見調查，遽採上開判決為判斷依據，尚嫌速
斷，有應於審判期日調查之證據未予調查之違法。(六)原判決事實欄已認定林自東係因
頭部鈍器、銳器傷，致顱骨骨折，顱內出血，合併菌血症死亡，乃判決被告丙○○、
乙○○、丁○○無罪之理由，竟謂「依被告甲○○於原審（即第一審）法院供述丙○
○係空手，乙○○、丁○○各持木劍，洪豐泉持小刀共同圍殺被害人，且乙○○、丁
○○以木劍高舉過頭由上往下敲擊林自東頭部約二、三分鐘之久云云《見原審（即第
一審）卷第十八頁、第一二五頁反面、一二六頁正面》，若然，被害人頭部必然造成
腫脹或頭皮瘀血傷痕或頭骨裂等現象。但查八十一年九月十九日檢察官勘驗筆錄之驗
傷單所示死者頭部傷痕，除額頭碰傷及後腦枕骨處兩處頭皮傷，係甲○○供認以磚頭
擊打所致外，其餘兩處傷痕分別為後腦枕骨部二處銳器傷，並未見木劍或木棍等鈍器
連續猛擊二、三分鐘所應造成之傷痕」，殊有判決理由矛盾之違法。以上或為上訴意
旨所指摘，或為本院得依職權調查之事項，應認仍有發回更審之原因。
據上論結，應依刑事訴訟法第三百九十七條、第四百零一條，判決如主文。
中      華      民      國    八十六    年      九      月     十八     日
                              最高法院刑事第九庭
                                  審判長法官  謝  家  鶴
                                        法官  羅  一  宇
                                        法官  吳  昭  瑩
                                        法官  花  滿  堂
                                        法官  陳  世  淙
      右正本證明與原本無異
                                              書  記  官
中      華      民      國    八十六    年      九      月    二十二    日
